臺灣高等法院民事判決　　　　　　　　 99年度重上字第651號
上　訴　人　朱俊樺
　　　　　　葉照雄
　　　　　　葉志宏
共　　　同
訴訟代理人　黃良池律師
被 上 訴人　李昱燐
　　　　　　李陳彩珠
　　　　　　李來好
　　　　　　李佩禧
　　　　　　李戊己
　　　　　　李鴻明
上六人共同
訴訟代理人　尹純孝律師
　　　　　　柏有為律師
　　　　　　施旻孝律師
被 上 訴人　李焜堡
　　　　　　李孝忠
　　　　　　李孝德
　　　　　　　　　　　　7之1號
　　　　　　李淑惠
　　　　　　　　　　　　樓
　　　　　　李簡名
　　　　　　簡淑華
　　　　　　簡智偉
　　　　　　簡淑如
　　　　　　　　　　　　 Zealand
兼上列五人
訴訟代理人　簡寶月
被 上 訴人　黃孝聰
　　　　　　李麗紅　　原住新北市汐止區○○○路221號4樓
　　　　　　李璧東
追 加 被告　李粉　　　原住新北市○○區○○路159巷6號
　　　　　　李月珠　　原住新北市○○區○○路159巷6號
上列當事人間請求拆屋還地事件，上訴人對於中華民國99年8月6
日臺灣板橋地方法院97年度重訴字第489號第一審判決提起上訴
，並為訴之追加，本院於100年9月6日言詞辯論終結，判決如下
：
    主  文
原判決除確定部分外，關於駁回上訴人後開第二項之訴部分及該
部分假執行之聲請暨除確定部分外之訴訟費用均廢棄。
上開廢棄部分，被上訴人與追加被告李粉、李月珠應將坐落新北
市○○區○○段第二五八地號土地上，門牌號碼新北市○○區○
○路一五九巷六號如附圖所示Ｇ部分面積二百零五平方公尺之建
物拆除，並將該部分土地騰空返還上訴人及其他共有人全體。
第一審（確定部分除外）及第二審（含追加之訴）訴訟費用，由
被上訴人及追加被告連帶負擔。
本判決上訴人勝訴部分，於上訴人以新臺幣柒佰零玖萬元供擔保
後，得假執行。
    事實及理由
甲、程序方面：
一、按在第二審為訴之變更或追加，非經他造同意，不得為之。
    但訴訟標的對於數人必須合一確定時，追加其原非當事人之
    人為當事人者，不在此限，民事訴訟法第446條第1項、第25
    5條第1項第5款定有明文。又按繼承人有數人時，在分割遺
    產前，各繼承人對於遺產全部為公同共有，民法第1151條定
    有明文，且公同共有人對共有物之處分，除法律或契約另有
    規定外，應得公同共有人全體之同意（民法第828條第2項）
    ，非任何一人所得私擅處分，故如非得公同共有人全體之同
    意，即應由公同共有人全體起訴或被訴，其訴訟標的，對於
    共同訴訟之各人必須合一確定（最高法院92年度台上字第15
    35號裁判意旨參照）。本件上訴人於原審以訴外人李理深之
    繼承人李焜堡為被告，訴請拆除如附圖所示Ｇ部分土地上之
    房屋及返還土地，因李理深之繼承人尚有李粉、李月珠，此
    有戶籍登記簿（本院卷(一)第24頁）可憑，而上開訴訟標的對
    於繼承人李焜堡、李粉及李月珠必須合一確定，上訴人於本
    院追加李粉、李月珠為共同被告，依上開說明，應予准許，
    先予敘明。
二、被上訴人及追加被告李粉、李月珠均未於言詞辯論期日到場
    ，核無民事訴訟法第286條各款所列之情形，爰依上訴人之
    聲請，為一造辯論之判決。
乙、實體方面：
一、上訴人主張：坐落新北市○○區○○段258地號土地（下稱
    系爭土地）為伊與其他共有人所共有（上訴人朱俊樺應有部
    分為2/5即400/1000、上訴人葉照雄及葉志宏應有部分各為
    15/1000），其上未辦理保存登記之建物即門牌號碼新北市
    板橋區159巷6號建物（下稱系爭建物）為訴外人李理深、李
    建和、李木火及李連成四大家族共同出資興建，系爭建物及
    空地占有使用系爭土地如附圖所示Ｇ部分面積共205平方公
    尺，被上訴人及追加被告李粉、李月珠因繼承、權利讓與之
    法律關係而取得系爭建物之事實上處分權，而無權占有系爭
    土地如附圖所示Ｇ部分，對伊及其他共有人之土地所有權有
    所妨害，爰依民法第821條、第767條之規定，求為命被上訴
    人將系爭建物拆除，並將如附圖Ｇ部分所示之系爭土地騰空
    返還上訴人及其他共有人之判決（原審判決上訴人敗訴，上
    訴人不服，提起上訴。上訴人逾上開範圍之請求，經原審判
    決勝訴後，已告確定，不另贅述）。並於本院上訴及追加之
    訴聲明：(一)原判決關於駁回上訴人後開第(二)項之訴部分及該
    部分假執行之聲請均廢棄。(二)上開廢棄部分，被上訴人及追
    加被告應將系爭建物拆除，並將如附圖所示Ｇ部分之系爭土
    地（面積205平方公尺）騰空返還上訴人及其他共有人。(三)
    願供擔保請准宣告假執行。
二、被上訴人均未於言詞辯論期日到場，據被上訴人李昱燐、李
    陳彩珠、李來好、李佩禧、李戊己、李鴻明、李孝忠、李孝
    德、簡寶月、簡淑華、李淑惠、李焜堡提出之書狀及原審言
    詞辯論、本院準備程序時以：系爭土地於日據時期為黃姓宗
    親共有，自明治37年起，伊之先祖黃其典，與其兄黃其揚協
    議分管系爭土地，供各自家族建屋使用，由黃其典及其派下
    使用靠北面土地，建物命名為「永安居」；黃其揚及其派下
    使用靠南面土地，建物命名為「正興居」。系爭土地原登記
    為黃其典派下之黃老牛、黃順天與黃其揚派下之黃太平、黃
    恭、黃松五人共有，應有部分各為1/5，並由該五人分別繼
    受黃其典、黃其揚先前所訂之分管協議，繼續維持原使用狀
    態，對於他方或其派下子孫在系爭土地分管區域所享有之特
    定土地使用權，均承認並容忍。系爭建物為當時興建之「永
    安居」祖厝，由黃其典興建，可見黃其典有容許系爭建物長
    期存續於系爭土地之真意，縱使日後承繼系爭建物實際使用
    權之部分黃其典派下子孫因故未能取得坐落基地之持分，參
    酌最高法院48年台上字第1457號判例，其他繼承取得坐落基
    地持分之黃其典派下子孫應容許系爭建物繼續存續於系爭土
    地分管區域。系爭建物占系爭土地面積8.36%，然黃姓子孫
    取得系爭土地持分占系爭土地面積36.04%，不論其屬黃其典
    或屬黃其揚之派下子孫，既然同負有提供土地使用權予系爭
    建物之義務，縱伊無取得系爭土地持分，亦可藉由黃其典、
    黃其揚原先所訂之分管協議導出充分、完整之土地使用權。
    上訴人以建築為業，有意整合、開發系爭土地，對系爭土地
    分管內情自難推諉毫不知情，且上訴人朱俊樺取得系爭土地
    持分之成本價格嚴重偏離市價，可見買賣雙方決定土地售價
    時業將分管協議等爭議納入考量，否則出賣人豈會賤價出售
    ，上訴人明知或可得而知系爭土地長期分管並建有百年祖厝
    即系爭建物之事實，應繼受黃其典、黃其揚分管協議及受黃
    其典賦與系爭建物土地使用權之拘束，不得要求伊拆屋還地
    ，否則有違誠信原則。亦不得主張善意第三人絕對登記效力
    。縱認李丕未取得黃順天名下之系爭土地所有權，惟被上訴
    人長期以來使用土地並支付地價稅，應認已成立不定期租賃
    或類似不定期租賃之法律關係，伊非無權占有系爭土地等語
    ，資為抗辯。被上訴人李昱燐、李陳彩珠、李來好、李佩禧
    、李戊己、李鴻明並於本院答辯聲明：上訴駁回。
    追加被告李粉、李月珠未於言詞辯論期日到場，亦未提出書
    狀作何聲明及陳述。
三、上訴人主張系爭土地原登記為黃太平、黃老牛、黃順天、黃
    恭、黃松五人共有，應有部分各為1/5。其中黃老牛應有部
    分，嗣由李知登記取得所有權，李知死亡後，再由其繼承人
    李康守、李木長、李金龍、李四海、李義雄各取得應有部分
    1/25，李康守所取得之應有部分1/25平均移轉予李木長、李
    金龍、李四海、李義雄各1/100，故李木長、李金龍、李四
    海、李義雄應有部分變更為各1/20。其中黃順天應有部分，
    嗣經國有財產局以無人繼承為由，於94年間收歸國有，上訴
    人朱俊樺於96年6月12日向國有財產局買受取得所有權。另
    黃松應有部分由黃里於94年9月16日繼承取得後，於95年12
    月22日出售予上訴人朱俊樺。黃太平之應有部分則由其繼承
    人黃蕃薯、黃堅心、黃富棋、黃富生、黃富翁取得，黃蕃薯
    （應有部分2/50）所有權嗣由黃甲乙繼承，黃甲乙死亡後，
    其繼承人為黃玉燕、黃松福、黃玉琴、楊黃玉珠，其等於78
    年8月間辦妥繼承登記後（應有部分各1/100），讓與黃振峰
    、郭錦華、王麗珍、蔡錦蘭等人，其等再讓與上訴人葉照雄
    、葉志宏等人。上訴人均為系爭土地之共有人之一，上訴人
    朱俊樺應有部分為2/5，上訴人葉照雄、葉志宏應有部分則
    各為15/1000之事實，有日據時期之土地台帳、土地登記簿
    、共有人名冊、光復後之土地登記簿（原審卷(一)第69至82頁
    ）、土地登記謄本（本院卷(一)第112至113頁）、新北市板橋
    區地政事務所函附之申請所有權移轉買賣書件（原審卷(一)第
    172至224頁）在卷可稽，堪信此部分事實為真實。又黃老牛
    於明治37年死亡（未取妻，無子嗣），李丕繼任為戶主（李
    丕為黃老牛之姐黃剩長子，李知為黃慎次子），李理深、李
    建和、李木火、李連成四人為李丕之子，系爭建物為李理深
    、李建和、李木火及李連成共同出資興建。其中大房李理深
    之繼承人包括養子李金木，李金木業於原審98年5月25日言
    詞辯論期日當庭將其對於系爭建物事實上處分權讓與其子即
    被上訴人李焜堡（原審卷(二)第181頁反面至第182頁正面），
    且李理深除養子李金木外，另有養女李粉及李月珠。二房李
    建和之繼承人為被上訴人李鴻明、何李碧霞、李麗紅及李璧
    東，何李碧霞亦於98年5月25日言詞辯論期日當庭將其對於
    系爭建物事實上處分權讓與被上訴人李鴻明（同前頁）。三
    房李木火之繼承人為被上訴人李孝德、李孝忠、黃孝聰、李
    慶珠、李孝憲，李慶珠業於98年10月19 日將其對於系爭建
    物事實上處分權讓與被上訴人李孝忠。而李孝憲死亡後，其
    配偶即被上訴人簡寶月與子女即被上訴人簡淑如、李淑惠、
    簡淑華、李簡名、簡智偉均為繼承人。四房李連成之繼承人
    為李昱燐、李陳彩珠、李來好、李佩禧、李戊己。系爭建物
    現狀為公廳，含空地占有使用系爭土地如附圖所示Ｇ部分面
    積共205平方公尺，被上訴人及追加被告李粉、李月珠對於
    系爭建物有事實上處分權之事實，此有繼承系統表（原審卷
    (一)第154、155）、日據時期戶口名簿（原審卷(一)第95至96頁
    ）、戶籍登記簿及戶籍登記申請書（原審卷(一)第104至138頁
    ）、房屋稅籍證明書（原審卷(一)第140至142頁）、戶籍謄本
    （原審卷(二)第118至145頁）、讓渡書（原審卷(二)第284至285
    頁）、勘驗筆錄（原審卷(一)第235、236頁）、新北市板橋區
    地政事務所98年1月12日北縣板地測字第0980000586號函暨
    所附土地複丈成果圖（原審卷(一)第238、239頁）在卷可憑，
    亦堪信此部分事實為真正。
四、惟上訴人主張被上訴人及追加被告均非系爭土地之共有人，
    以200年前的前手黃其揚、黃其典之約定使用狀態來決定後
    來繼受者之一切權利義務，並不合理，蓋此期間內權利義務
    變動狀態已不知有凡幾，殊難一概而論悉受前手約定之拘束
    ，被上訴人及追加被告無權占有伊共有之系爭土地如附圖Ｇ
    部分土地，依民法第821條、第767條規定，應將系爭建物拆
    除，騰空返還上開土地等情，則為被上訴人所否認，並以前
    開情詞置辯。是以本件應審究之兩造爭執重點厥為：被上訴
    人及追加被告是否無權占有系爭土地，而應將系爭建物拆除
    ，並將如附圖所示Ｇ部分土地返還上訴人及其他共有人？茲
    詳述於後：
  (一)被上訴人抗辯：系爭土地原為被上訴人先祖黃其典及其兄長
    黃其揚所共有，並約定由黃其典及其派下使用靠北面部分土
    地，興建建物命名「永安居」；黃其陽及其派下使用靠南面
    部分土地，建築建物命名「正興居」，系爭建物為原「永安
    居」祖厝，基於前開分管協議，其對於系爭土地有完整使用
    權，非無權占有等語，為上訴人所否認，依舉證責任分配原
    則，應由被上訴人就前開利己事實負舉證之責。被上訴人固
    提出被上訴人家族族譜節本影本1份（原審卷(二)第74至77頁
    ）及照片2幀（同前卷第29頁）為證。惟上訴人否認被上訴
    人所提出前開家族族譜形式上之真正，被上訴人單執前開書
    證原本紙質泛黃，可知其時日久遠，應非臨訟編製為由，逕
    為應屬真正之論斷，本有可議，而難盡信。即令由前開書證
    之外觀、內容及被上訴人目前占有使用系爭建物之事實、祖
    祠之照片，可推認前開書證之形式上為真正。然觀諸被上訴
    人所提出前開家族族譜節本，乃記載：「（第拾七世）第拾
    六世生貳子，名其揚、其典。但是其揚分三柱一黃太平、二
    黃恭、三黃松；然而其典分三柱一生茂、二丙丁、三老廣。
    長子黃順天，昔時有建立公廳壹座，後來被風颱倒破，故之
    子孫各人分地自建立，由公廳中心為界南面抽份其揚，北面
    抽份於其典，子孫各人撐（掌）管。（第拾八世）黃克長（
    諱生茂）生一男二女，男黃老牛、長女黃慎、次女黃蜜」等
    語（原審卷(二)第76、77頁）。其內容至多僅得認定系爭土地
    曾約定由黃其揚使用公廳以南、黃其典使用公廳以北之推斷
    。惟所謂二分法之使用機制，究係基於土地共有人之約定，
    抑或土地所有權人之授權，則無可考，亦即由族譜記載並無
    法推知系爭土地當時為何人所有？所有人有若干人？倘僅係
    黃其揚、黃其典之先祖單獨所有，授權其等子孫使用某特定
    部分，非謂存有「共有人間之分管協議」。故單由族譜之記
    載，尚無以「由公廳中心為界南面抽份其揚，北面抽份於其
    典，子孫各人掌管」之記載，為系爭土地當時共有人間分管
    約定之推斷。另由土地最早之登記資料所示，系爭土地原登
    記為黃太平、黃老牛、黃順天、黃恭、黃松五人共有，每人
    應有部分各1/ 5。其中所有權人黃太平、黃恭、黃松屬前開
    族譜所載黃其揚之繼承人；而黃老牛、黃順天則屬黃其典之
    繼承人，然渠等登記之應有部分比例非依黃其揚、黃其典派
    下各占1/ 2為之，係以每人1/5之情以觀，反足以佐證系爭
    土地初始應非黃其揚、黃其典以應有部分各1/2比例共有。
    是被上訴人抗辯：系爭土地原為被上訴人之先祖黃其典與其
    兄黃其揚共有，並經約定南面由黃其揚使用，北面由黃其典
    使用方式分管等情，不足採信。至於被上訴人聲請傳訊證人
    黃慶桐、黃坤全（即黃其揚21世子孫），以證明系爭土地確
    由黃其揚使用南面，黃其典使用北面之情。然使用之客觀事
    實，究基於土地所有人之授權，抑或土地共有人之約定，原
    因未止一端。縱該使用客觀情事可認為真正，仍無法執為基
    於分管協議，是前開證人無傳訊之必要，附此敘明。
  (二)雖由黃太平、黃老牛、黃順天、黃恭、黃松五人登記為土地
    共有人後，其派下子孫仍繼續依族譜所載內容使用系爭土地
    之結果，或可得推認黃太平等五人間就系爭土地仍以「南面
    由黃其揚子孫使用，北面由黃其典子孫使用方式」成立默示
    分管協議。故黃其典之子孫黃老牛及黃順天，併其繼受人（
    以登記為共有人者為限）間，仍應得到前述登記為系爭土地
    共有人之全體同意，方能合法取得其等因分管協議取得北面
    土地中特定部分之使用權。然依被上訴人所提出資料，並無
    法推知黃老牛與黃順天約定使用之內容，無從推認黃其典子
    孫（即黃老牛、黃順天）就其等基於分管協議使用之系爭土
    地北面部分，形成另一分管協議。被上訴人抗辯基於分管協
    議，有權使用系爭建物坐落之如附圖所示Ｇ部分之系爭土地
    ，仍非可取。
  (三)再查系爭土地中原黃順天之應有部分1/5土地所有權經國有
    財產局以無人繼承為由，於94年間收歸國有，上訴人朱俊樺
    於96年6月12日向國有財產局買受取得所有權。上訴人朱俊
    樺既取得黃順天（黃其典子孫，並登記為土地共有人之一者
    ）部分之系爭土地所有權（應有部分1/5），倘確有所謂南
    、北分用之分管協議，本應由上訴人朱俊樺繼受取得黃順天
    基於分管協議取得北面之使用權。被上訴人復未提出其他證
    據證明其等源於黃老牛繼承人部分之土地登記共有人全體（
    黃老牛應有部分1/5，嗣由李知登記取得所有權，李知死亡
    後，再由其繼承人李康守、李木長、李金龍、李四海、李義
    雄各取得應有部分1/25，嗣李康守所取得應有部分1/25，再
    平均移轉予李木長、李金龍、李四海、李義雄各1/100，故
    李木長、李金龍、李四海、李義雄應有部分變更為各1/20，
    黃老牛部分現仍登記於李知之繼承人名下），並與黃順天或
    其繼受人達成分管協議。且依被上訴人所辯黃老牛應有部分
    1/5 及黃順天應有部分1/5 ，均歸李丕所有，則斯時所謂北
    面部分使用權利人僅存李丕一人，基於混同，亦無對象再成
    立分管協議。故所謂使用現況，至多僅為其等經李丕同意占
    有使用特定部分，要與分管( 北面內部) 無涉。被上訴人抗
    辯其與李知之繼承人李義雄等人均屬黃其典派下，得就系爭
    土地如附圖所示Ｇ部分合法使用，並無可採。
  (四)再按土地法第43條所謂登記有絕對效力，係為保護第三人起
    見，將登記事項賦與絕對真實之公信力，故真正權利人祇許
    在未有第三人取得權利前，以登記原因無效或得撤銷為塗銷
    登記之請求，若至已有第三人本於現存之登記而為取得權利
    之新登記以後，則除得依土地法第68規定請求損害賠償外，
    不得更為塗銷登記之請求，因之真正權利人對於第三人依此
    取得之不動產，訴請返還，自無法律上之根據（最高法院41
    年台上字第323號判例意旨參照）。系爭土地中原黃順天之
    應有部分1/5土地所有權經國有財產局以無人繼承為由，於
    94年間收歸國有，上訴人朱俊樺於96年6月12日向國有財產
    局買受取得所有權。縱然被上訴人所辯：國有財產局將黃順
    天所有系爭土地應有部分1/5收歸國有過程可議等情屬實，
    惟揆諸前開判例意旨，基於登記之絕對效力，亦不得執之對
    抗上訴人朱俊樺。另被上訴人於政府代管黃順天土地期間持
    續繳納地價稅一節，係基於其等被列為繳納義務人，且非於
    上訴人朱俊樺取得該部分土地後仍繼續繳納，被上訴人抗辯
    應有成立不定期租賃或至少類似不定期租賃云云，於法難謂
    有據，委非可取。
  (五)系爭土地北面部分即令如被上訴人所辯乃基於分管協議，而
    得由黃老牛、黃順天之後手李丕占有使用，被上訴人目前占
    有之現況，亦無可能基於北面部分內部之分管協議而來。是
    輾轉取得黃順天應有部分1/5所有權之上訴人朱俊樺自得對
    未經其同意占有使用北面特定部分之人（包含李知之繼承人
    李義雄等人；即登記之共有人朱俊樺與訴外人李木長、李金
    龍、李四海、李義雄，於未達成協議前，其等均無權占有使
    用北面特定部分。又其等既無權使用特定部分，自亦無權同
    意被上訴人占有使用特定部分），本於民法第767條、第821
    條規定請求排除侵害。本件被上訴人既未能證明就系爭土地
    如附圖所示Ｇ部分土地有分管協議之存在，所辯上訴人明知
    或可得而知分管契約存在，應受分管契約之拘束，或上訴人
    行使所有權有違誠信原則，亦非可取。是則，上訴人請求被
    上訴人及追加被告李粉、李月珠，將坐落於系爭土地上如附
    圖Ｇ部分所示之系爭建物拆除，並將占用土地面積205平方
    公尺返還上訴人及其他共有人，為有理由，應予准許。
五、綜上所述，上訴人本於民法第767條、第821條規定，請求被
    上訴人及追加被告將坐落於系爭土地上如附圖所示Ｇ部分上
    之系爭建物拆除，將占用土地面積205平方公尺返還上訴人
    及其他共有人，為有理由，應予准許。上訴人聲明願供擔保
    ，請准宣告假執行，亦無不合。原審就此為上訴人敗訴之判
    決，並駁回其假執行之聲請，尚有未洽。上訴意旨指摘原判
    決此部分不當，求予廢棄改判，為有理由。爰由本院將原判
    決此部分予以廢棄，改判如主文第二項所示，並依上訴人之
    聲請，准為假執行之宣告。
六、本件事實已明，兩造其餘攻擊防禦方法及未經援用之證據，
    經審酌後核與判決結果不生影響，爰不一一論述，附此敘明
    。
據上論結，本件上訴及追加之訴均為有理由。依民事訴訟法第45
0條、第85條第2項、第463條、第385條第1項前段、第390條第2
項，判決如主文。
中    華    民    國   100    年    9     月    30    日
                  民事第十三庭
                        審判長法  官  蕭艿菁
                              法  官  楊絮雲
                              法  官  林麗玲
正本係照原本作成。
如不服本判決，應於收受送達後20日內向本院提出上訴書狀，其
未表明上訴理由者，應於提出上訴後20日內向本院補提理由書狀
（均須按他造當事人之人數附繕本）上訴時應提出委任律師或具
有律師資格之人之委任狀；委任有律師資格者，另應附具律師資
格證書及釋明委任人與受任人有民事訴訟法第466 條之1 第1 項
但書或第2 項（詳附註）所定關係之釋明文書影本。如委任律師
提起上訴者，應一併繳納上訴審裁判費。
中    華    民    國   100    年    10    月    3     日
                              書記官  陶美玲
附註：
民事訴訟法第466條之1（第1項、第2項）：
對於第二審判決上訴，上訴人應委任律師為訴訟代理人。但上訴
人或其他法定代理人具有律師資格者，不在此限。
上訴人之配偶、三親等內之血親、二親等內之姻親，或上訴人為
法人、中央或地方機關時，其所屬專任人員具有律師資格並經法
院認為適當者，亦得為第三審訴訟代理人。